臺灣桃園地方法院民事判決
110年度訴字第718號
原      告  集義祠  
法定代理人  謝秀蓉  
訴訟代理人  吳東霖律師
被      告  彭有德  

上列當事人間確認地上權不存在等事件，本院於民國111年2月18
日言詞辯論終結，判決如下：
    主      文
一、被告應就被繼承人彭Ｏ所有桃園市○○區○○段000○000○00000地
    號土地上之地上權（如附表一所示）辦理繼承登記，再辦理
    塗銷登記。
二、確認被告就桃園市政府辦理「OO（○○、○○地區）都市計畫二
    -1-12M（甲街）道路」工程，而提存於土地徵收補償費保管
    專戶之桃園市○○區○○段00000地號土地徵收補償費（如附表
    二所示）權利不存在。
三、原告其餘之訴駁回
四、訴訟費用由原告負擔。
    事實及理由
壹、程序方面： 
    按訴狀送達後，原告不得將原訴變更或追加他訴，但請求之
    基礎事實同一者，不在此限。原告起訴時原列彭Ｏ（起訴前
    已死亡）為被告，並聲明：㈠確認兩造間就桃園市○○區○○段0
    00○000○00000○00000地號土地（下分稱系爭227、248、248-
    1、248-2地號土地）上之地上權關係不存在。㈡被告應協同
    原告將系爭227、248、248-1地號土地之地上權登記辦理塗
    銷。嗣於本院審理中變更以彭Ｏ之繼承人彭有德為被告，並
    變更訴之聲明如後開原告訴之聲明所示（訴字卷第35、37、
    143、145頁），暨追加民法第833條之1規定為請求權基礎（
    訴字卷第161頁），經核均係基於原告主張上開4筆土地之地
    上權不存在之同一基礎事實，合於上開規定，應予准許。
貳、實體方面：
一、原告主張：緣原告所有之桃園縣○○鎮○○○○段000地號土地分
    割出同段430-74、430-75地號土地，於民國38年此3筆土地
    上有彭Ｏ之地上權登記，嗣430-74地號重測後為系爭227地號
    土地，430-75地號重測後再分割為系爭248、248-1、248-2
    地號土地。系爭227、248、248-1、248-2地號土地上仍登載
    彭Ｏ之地上權（下稱系爭地上權）。嗣於106年10月19日桃園
    市政府徵收系爭248-2地號土地，此筆土地所有權移轉為桃
    園市所有，其上地上權登記逕予塗銷，惟桃園市函覆須待原
    告與地上權人自行協議完成才發給系爭248-2地號土地徵收
    補償費。然原告之前管理人謝石及徐明裕分別於31年、18年
    間死亡，原告迄至75年才選任陳大能為管理人，期間不可能
    在38年協同彭Ｏ辦理地上權登記，故系爭地上權登記不合法
    ，即系爭地上權應不存在。又系爭地上權為38年間設定，以
    建築改良物為目的，存續期間為「不定期限」，然系爭227
    、248、248-1、248-2地號土地上並無建物，堪認系爭地上
    權成立之目的已不存在，應依民法第833條之1規定終止。被
    告為彭Ｏ之唯一繼承人，應辦理系爭227、248、248-1地號土
    地之地上權（如附表一所示）繼承登記後塗銷該地上權。且
    被告就系爭248-2地號土地之徵收補償費（如附表二所示）
    應無權利存在。爰依民法第767條第1項、第833條之1規定，
    提起本件訴訟等語。並聲明：㈠確認兩造間就系爭227、248
    、248-1地號土地上之地上權關係不存在。㈡被告應就被繼承
    人彭Ｏ所有系爭227、248、248-1地號土地上之地上權辦理繼
    承登記，再辦理塗銷登記。㈢確認被告就桃園市政府辦理「O
    O（○○、○○地區）都市計畫二-一-12M（甲街）道路」工程，
    而提存於土地徵收補償費保管專戶之桃園市○○區○○段00000
    地號土地徵收補償費權利不存在。
二、被告則以：依臺灣省政府38年11月3日府綱地甲字第1981號
    代電「臺灣省各縣市辦理單獨聲請地上權設定登記應行注意
    事項」規定，地上權得由使用人單獨登記，故先祖父於38年
    間單獨申請並完成系爭地上權登記，無需已死亡的原告管理
    人協同辦理，原告主張系爭地上權設定為不合法云云，並不
    可採。次依手抄謄本上記載系爭248地號土地上有「建號130
    」存在，故原告主張無建物云云，並非事實。而地上權登記
    有絕對效力，系爭227地號土地上仍有2層樓建物存在，豈可
    塗銷地上權等語置辯。並聲明：原告之訴駁回。
三、經查：㈠原告為系爭227、248、248-1地號土地之所有權人㈡
    系爭227、248、248-1地號土地上存有如附表一所示之地上
    權登記存在，地上權人為彭Ｏ。㈢原告為系爭248-2地號土地
    經徵收前之所有權人，彭Ｏ為地上權人；經徵收後為桃園市
    所有，且已塗銷地上權登記。㈣桃園市政府尚未發放如附表
    二所示之徵收補償費予原告。㈤彭Ｏ於67年2月6日死亡，其繼
    承人為被告，尚未辦理繼承登記等情，有土地登記第二類謄
    本、土地登記公務用謄本、桃園市政府106年8月14日函、彭
    Ｏ之繼承系統表、除戶謄本及全體繼承人之戶籍謄本等件在
    卷可稽（壢簡卷第22、25至28、41至44頁，本院卷第39、43
    至53、117頁），堪信為真實。
四、得心證之理由：
  ㈠依臺灣省政府37年6月18日已巧府綱地甲字第754號令頒「臺
    灣省各縣市辦理土地登記有關一、建築改良物登記補充要點
    」規定，應同時辦理地上權登記；又按臺灣省政府38年11月
    3日府綱地甲字第1981號代電頒「臺灣省各縣市辦理單獨聲
    請地上權設定登記應行注意事項」規定，地上權得由使用人
    單獨申請登記，有地籍清理條例第29條立法理由、上開應行
    注意事項等件附卷為憑（本院卷第171至175頁）。
  ㈡系爭227、248、248-1、248-2地號土地之地上權，於38年間
    設定，另依手抄謄本（壢簡卷第9、14頁）可知原因發生日
    期為38年10月19日，收件日期為38年12月3日，以建築改良
    物為目的，則彭Ｏ於38年間依「臺灣省各縣市辦理單獨聲請
    地上權設定登記應行注意事項」規定可單獨申請登記，無須
    協同原告之管理人共同申請，難謂其登記為不合法，原告主
    張系爭227、248、248-1、248-2地號土地之地上權登記不合
    法，訴請確認系爭227、248、248-1土地之地上權不存在云
    云，為無理由。
  ㈢次按地上權未定有期限者，存續期間逾20年或地上權成立之
    目的已不存在時，法院得因當事人之請求，斟酌地上權成立
    之目的、建築物或工作物之種類、性質及利用狀況等情形，
    定其存續期間或終止其地上權，民法第833條之1定有明文。
    又修正之民法第833條之1規定，於民法物權編99年1月5日修
    正之條文施行前未定有期限之地上權，亦適用之，民法物權
    編施行法第13條之1亦有明定。
  ㈣經查，系爭地上權於38年間設定、存續期間為不定期限、以
    建築改良物為目的，有土地登記第二類謄本、公務用謄本記
    載在卷可參（壢簡卷第22、41至43頁），是系爭地上權已存
    續超過20年，依248地號土地手抄謄本上雖曾註記「建號130
    」（壢簡卷第14頁），然依土地登記第二類謄本、公務用謄
    本上均顯示「地上建物建號：共0棟」，且依桃園市政府110
    年9月10日函文回覆系爭248-2地號土地徵收案未一併徵收土
    地改良物，無地上物補償等語（本院卷第91頁），另原告陳
    報系爭248-1、248-2地號土地上有訴外人所有門牌號碼「桃
    園縣○○鎮○○路000號」房屋已拆除（本院卷第73頁），亦據
    原告提出拆除後照片（本院卷第83頁），核與房屋稅籍異動
    所載「104年5月19日申請拆除」乙情相符（本院卷第105、1
    07頁），並有地籍圖及地籍圖套合航照圖在卷可參（本院卷
    第77、177頁），堪認系爭227、248、248-1、248-2地號土
    地上已無建物存在。被告雖辯稱系爭227地號土地上有建物
    存在云云，然未舉證以實其說，所辯即不可採。故系爭227
    、248、248-1、248-2地號土地上已無建物存在，則系爭地
    上權成立之目的已不存在，倘任令系爭地上權仍然存續，勢
    必有礙於所有權人使用上開土地，亦有害於上開土地之經濟
    價值，是依民法第833條之1規定，本院認系爭227、248、24
    8-1地號土地之地上權應予終止，始為適當。另系爭248-2地
    號土地雖經徵收而塗銷地上權登記，然因桃園市政府要求原
    告於請領徵收補償費時須檢附他項權利人塗銷證明文件或會
    同他項權利人共同領取，有桃園市政府地政局領取徵收補償
    費須知在卷足稽（壢簡卷第27頁），故仍有終止系爭248-2
    地號土地經徵收前地上權之必要。又系爭248-2地號土地經
    徵收前地上權既經終止，且其上無建物存在，復無地上物補
    償費，則原告訴請確認被告對系爭248-2地號土地之徵收補
    償費（如附表二所示）權利不存在，即有理由。
  ㈤末按因繼承於登記前已取得不動產物權者，應經登記，始得
    處分其物權，民法第759條定有明文。又所有人對於妨害其
    所有權者，得請求除去之，民法第767條第1項中段亦定有明
    文。而不動產權利之登記若有得塗銷之原因，而登記名義人
    死亡者，自應由其繼承人繼承，且為維持登記之連續性，應
    認真正權利人應先請求繼承人辦理繼承登記，方得請求塗銷
    該登記（最高法院87年度台上字第2667號判決意旨參照）。
  ㈥原告依民法第833條之1規定請求法院以判決終止系爭227、24
    8、248-1地號土地之地上權，為有理由，業如前述，則被告
    因繼承取得彭Ｏ之上開地上權，迄未辦理繼承登記，亦未辦
    理塗銷登記，自屬對於土地所有權人之妨害，是原告本於系
    爭227、248、248-1地號土地所有人地位，請求被告於辦理
    如附表一所示之地上權繼承登記後，並塗銷該地上權登記，
    即有理由，應予准許。
五、綜上所述，原告依民法第833條之1規定，請求終止系爭227
    、248、248-1地號土地地上權，及依第767條第1項規定請求
    被告將系爭227、248、248-1土地之地上權辦理繼承登記，
    並塗銷該地上權登記，均有理由，應予准許。又依民法第83
    3條之1規定，請求終止系爭248-2地號土地經徵收前之地上
    權，並訴請確認被告對系爭248-2地號土地之徵收補償費權
    利不存在，亦有理由，應予准許。惟原告主張系爭227、248
    、248-1土地之地上權登記不合法而訴請確認該地上權不存
    在，則無理由，應予駁回。
六、本件事證已臻明確，兩造其餘攻擊防禦方法及所提證據經審
    酌後，於判決結果不生影響，爰不另逐一論駁。
七、末按因共有物分割、經界或其他性質上類似之事件涉訟，由
    敗訴當事人負擔訴訟費用顯失公平者，法院得酌量情形，命
    勝訴之當事人負擔其一部。民事訴訟法第80條之1定有明文
    。本件原告之所以勝訴，係因民法第833條之1於99年2月3日
    新增規定，且被告係因繼承而取得系爭地上權，其因未能知
    悉繼承系爭地上權而未及塗銷，難以歸責被告，且被告並無
    占用系爭土地，而終止系爭地上權之結果，純屬有利原告，
    本院斟酌上開情形，認本件訴訟費用由原告負擔，較為公平
    ，爰參照民事訴訟法第80條之1之法理，命由原告負擔本件
    訴訟費用。
中　　華　　民　　國　　111 　年　　3 　　月　　18　　日
                  民事第三庭  法  官  吳佩玲
附表一、地上權登記
編號 土地坐落 地上權人 地上權登記內容 1 桃園市○○區○○段000地號 彭Ｏ 登記次序：1 1.收件年期：民國38年 2.收件字號：中地字第811號  3.登記日期：空白  4.登記原因：設定 5.權利範圍：0分之0 6.權利價值：空白元正 7.存續期間：不定期限 8.地租：依照契約約定　 9.權利標的：所有權 10.設定權利範圍：141.92平方公尺　 11.其他登記事項：以建築改良物為目的 2 桃園市○○區○○段000地號 彭Ｏ 登記次序：1 1.收件年期：民國38年 2.收件字號：中地字第811號  3.登記日期：空白  4.登記原因：設定 5.權利範圍：1分之1 6.權利價值：空白元正 7.存續期間：不定期限 8.地租：依照契約約定　 9.權利標的：所有權 10.設定權利範圍：141.92平方公尺　 11.其他登記事項：以建築改良物為目的 3 桃園市○○區○○段00000地號 彭Ｏ 登記次序：1 1.收件年期：民國38年 2.收件字號：中地字第811號  3.登記日期：102年10月4日  4.登記原因：設定 5.權利範圍：1分之1 6.權利價值：空白元正 7.存續期間：不定期限 8.地租：依照契約約定　 9.權利標的：所有權 10.設定權利範圍：141.92平方公尺　 11.其他登記事項：以建築改良物為目的 
附表二、徵收補償費（如附件，印自壢簡卷第28頁）
以上正本係照原本作成。
如對本判決上訴，須於判決送達後20日內向本院提出上訴狀。如
委任律師提起上訴者，應一併繳納上訴審裁判費。
中　　華　　民　　國　　111 　年　　3 　　月　　18　　日
                             書記官  龍明珠